【裁判字號】    98,簡上,32
【裁判日期】    990810
【裁判案由】    第三人異議之訴
【裁判全文】
臺灣士林地方法院民事判決              98年度簡上字第32號
上  訴  人  甲○○
訴訟代理人  羅子武律師
            李志正律師
被上訴人    臺灣中小企業銀行股份有限公司
法定代理人  己○○
訴訟代理人  乙○○
被上訴人    彰化商業銀行股份有限公司
法定代理人  丁○○
訴訟代理人  丙○○
上列當事人間損害賠償事件，上訴人對於中華民國97年12月31日
本院士林簡易庭96年度士簡字第1460號第一審判決提起上訴，本
院於99年7月27日言詞辯論終結，判決如下：
    主  文
上訴駁回。
第二審訴訟費用由上訴人負擔。
    事實及理由
壹、程序方面：
一、本件被上訴人臺灣中小企業銀行股份有限公司（以下簡稱台
    灣中小企銀）之法定代理人原為蔡慶年，嗣變更為己○○，
    有經濟部商業司之公司資料查詢在卷可稽。被上訴人台灣中
    小企銀於民國99年7 月30日具狀聲明承受訴訟，核無不合，
    應予准許。
二、如附圖一所示之坐落台北市○○區○○段五小段436 、437
    、438 、455-13地號（以下土地均省略段名，簡稱地號），
    暫編建號50206 號、面積70.27 平方公尺之建物，係本院95
    年度執字第11432 號執行事件，以該建物為門牌號碼台北市
    士林區○○○道○段6 巷35號1 樓（以下簡稱系爭35號房屋
    ）之增建部分，委請臺北市士林地政事務所進行測量。台北
    市士林地政事務所測量後，以95年8 月11日北市地二字第09
    531400900 號函檢附同年7 月6 日測量繪製之如附圖一所示
    建物測量成果圖，此業經本院調閱上開執行卷核閱無訛。經
    測量而暫編建號50206 號建物之範圍，因涵蓋部分空地上方
    之頂棚之花架，故其面積達70.27 平方公尺。惟上訴人提起
    本件異議之訴主張為其所有之建物，並非暫編建號50206 號
    建物全部，經原審於97年6 月10日會同兩造至現場勘驗，由
    上訴人指界其主張之範圍後，原審命臺北市士林地政事務所
    測量，臺北市士林地政事務所測量後，於98年12月9 日以北
    市士地二字第09832076200 號函檢附之同年9 月25日測量所
    繪製之土地複丈成果圖即附圖二，其中標示為之A 屋，
    面積為16.10 平方公尺、1.38平方公尺，及標示為面積5.
    68平方公尺之B 屋，面積共計26.3平方公尺，始為上訴人起
    訴請求撤銷執行之部分，有原審97年6 月10日之勘驗筆錄可
    參（原審卷48頁）。嗣後，本院於98年9 月25日再度至現場
    勘驗及命地政機關施測，經台北市林地政事務所測量後，於
    98年12月9 日將測量結果以北市士地二字第09832076200 號
    函檢附複丈成果圖即附圖三回覆本院。依據該圖所示，上訴
    人主張為其所有之建物範圍及位置如附圖三標示之A 屋
    ，面積為12.79 平方公尺、4.19平方公尺，及標示為面積
    8.39平方公尺之B 屋，面積共計25.91 平方公尺。該次測量
    面積與原審測量面積略有不同，惟此部分應為測量誤差之問
    題，就訴訟標的之確定，尚無妨礙。故上訴人主張為其所有
    而起訴請求撤銷執行程序之範圍應為暫編建號50206 建物範
    圍內之如附圖三標示之A 屋，面積為12.97 平方公尺、
    4.19平方公尺，及標示為之B 屋，面積8.39平方公尺，共
    計25.91 平方公尺（以下合稱系爭房屋，如指個別房屋則稱
    系爭A 屋、系爭B 屋），合先敘明。
貳、實體部分：
一、上訴人於原審起訴主張：因上訴人向訴外人戊○○承租第43
    6 、437 地號土地，自費興建系爭房屋，此為上訴人之母將
    竹林地無償借予訴外人戊○○耕作之回報。然因戊○○積欠
    被上訴人債務，經被上訴人取得執行名義後對訴外人戊○○
    聲請強制執行，系爭房屋竟遭被上訴人聲請執行而查封、拍
    賣。該查封、拍賣之強制執行程序，侵害上訴人就系爭房屋
    原始取得所有權之權利，上訴人自得依據強制執行法第15條
    之規定，提起第三人異議之訴，請求撤銷本院95年度執字第
    11432 號清償借款執行事件對系爭房屋所為之執行程序。
二、被上訴人則以：系爭房屋係被上訴人聲請查封之戊○○所有
    之35號房屋之增建建物，係35號房屋之附屬建物，系爭房屋
    無獨立之衛浴、廚房設備、出入必須經過戊○○興建之圍牆
    內外二道門，故並無獨立性。上訴人主張系爭房屋為其向戊
    ○○租地興建，其原始取得所有權，應負舉證責任。然系爭
    房屋於被上訴人台灣中小企銀以台灣台北地方法院94年度裁
    全字第465 號裁定聲請假扣押執行，經台灣台北地方法院囑
    託本院執行，本院以94年度執全助字第206 號假扣押案件受
    理後，本院於94年4 月21日至436 、437 地號土地及35號房
    屋現場實施查封時，戊○○陳稱查封範圍之建物（含系爭房
    屋）自用無出租之情事（94年4 月21日不動產假扣押執行筆
    錄附於本院94年度執全助字第206 號假扣押案件）。而本院
    95年度執字第11432 號清償借款執行事件，於95年7 月6 日
    書記官會同士林地政事務所測量人員周尚文先生測量增建物
    時，戊○○曾引導入內時，即向本院民事執行處書記官表示
    系爭房屋係70年間搭建，為養植蘭花使用（95年7 月6 日執
    行筆錄附於95年度執字第11432 號清償借款執行事件），顯
    見系爭房屋非上訴人建造，亦非其所有。又上訴人提出戊○
    ○於95年10月14日所出具之「土地承租及建造地上物證明」
    之文件為證，然該文件出具之時間係於本院95年度執字第11
    432 號執行事件（95年5 月11被上訴人台灣中小企業銀行股
    份有限公司聲請強制執行）之強制執行程序開始後所出具。
    況戊○○曾於84年間提供系爭房屋坐落之土地即436 、437
    地號土地等予被上訴人彰化商業銀行股份有限公司（下稱彰
    化銀行）設定抵押時，均曾於84年11月8 日、90年5 月14日
    、92年1 月29日出具切結書，表示所提供抵押之土地於提供
    設定抵押權之時，確係自用地，亦無任何租賃關係存在，有
    切結書3 紙為證。足證，戊○○於95年10月14日出具之土地
    承租及建造地上物證明應與事實不符，係因受強制執行後為
    配合上訴人取得優先承買權而虛偽製作。因此，上訴人主張
    系爭房屋係其向戊○○租賃土地興建，系爭房屋為其所有等
    情，並非事實，上訴人請求撤銷本院95年度執字第11432 號
    執行事件對系爭房屋之執行程序，為無理由等語置辯。
三、原審為上訴人全部敗訴之判決，上訴人為此聲明不服，並聲
    明：(一)原判決廢棄。(二)本院95年度執字第11432 號強制執行
    事件，就上訴人所有坐落臺北市○○區○○段5 小段436 、
    437 等地號土地上之同段暫編50206 建號，如附圖三標示之A 屋，面積16.98 平方公尺、4.19平方公尺，及標示
    面積8.93平方公尺之B 屋，共計25.91 平方公尺之強制執行
    程序應予撤銷。被上訴人則聲明：上訴駁回。
四、兩造不爭執之事實：
（一）系爭A 屋高度2.38公尺，建材為木板外牆，石綿瓦浪板屋
      頂，現堆放雜物作為儲藏之用，房屋內部為木板裝潢而成
      。系爭B 屋高度2.7 公尺，建材為木板及玻璃外牆，屋頂
      亦為木板搭建，目前堆放家具及雜物、屋內除玻璃窗外，
      均為木板裝潢。系爭房屋無廚房及衛浴設備。系爭房屋上
      方之塑膠雨棚下，以目測計算，立有11支柱子、雨棚及花
      架結構均係利用該柱子結構搭建（參原審卷第48、49頁、
      第51、52頁照片及96年6 月10日勘驗筆錄、本院卷第118
      頁、第122 頁之照片及98年5 月5 日勘驗測量筆錄)。
（二）84年間戊○○提供436 、437 地號土地擔保訴外人恩雅數
      位科技股份有限公司（下稱恩雅公司）對被上訴人彰化銀
      行之債務，曾於84年11月8 日、90年5 月14日、92年1 月
      29日出具切結書（參原審卷第143 、144 、145 頁），切
      結上開土地並無任何租賃關係。
（三）系爭房屋上有如附圖三標示DEF 之花棚，其上種植蘭花，
      花棚及蘭花均係訴外人戊○○所有（參原審卷第48、49頁
      之97年6 月10日勘驗筆錄）。
五、本件爭執之點：上訴人是否向戊○○承租436 、437 等地號
    土地，興建系爭房屋？
六、得心證之理由：
（一）按當事人主張有利於己之事實者，就其事實有舉證之責任
      ，民事訴訟法第277 條前段定有明文。又民事訴訟如係由
      原告主張權利者，應先由原告負舉證之責，若原告先不能
      舉證，以證實自己主張之事實為真實，則被告就其抗辯事
      實，即令不能舉證，或其所舉證據尚有疵累，亦應駁回原
      告之請求，最高法院72年度台上字第4225號著有裁判可參
      。上訴人主張系爭房屋係伊向戊○○承租土地，出資興建
      ，而為上訴人原始取得所有權，得以排除上訴人等之強制
      執行等情，依據上開規定，上訴人自應就其取得系爭所有
      權之事實（即租賃土地、興建系爭房屋）負舉證之責，如
      所舉之證據難以認定上訴人確向戊○○承租土地興建系爭
      房屋之事實存在，即應駁回上訴人之請求。
（二）上訴人主張系爭房屋為其所向戊○○租地興建之事實，無
      非以訴外人戊○○於受強制執行後於95年10月14所出具之
      「土地承租及建造地上物證明」，及戊○○於原審、本院
      所為有利上訴人之證述為其論據。惟本院95年度執字第11
      432 號強制執行程序係於95年5 月11日，由被上訴人台灣
      中小企銀聲請對戊○○、恩雅公司、馮天賢、鄭惠方強制
      執行而開始，於95年7 月6 日將系爭房屋視為戊○○所有
      之35號房屋之增建建物，實施測量查封，此有蓋有本院收
      文章之民事強制執行聲請狀及95年7 月6 日之執行筆錄附
      於本院95年度執字第11432 號強制執行卷宗內可參。上訴
      人復於95年11月6 日向執行處陳報系爭房屋為其租地興建
      ，主張行使土地法第104 條第1 項之優先承買權，此亦有
      蓋有本院收文章之陳報狀狀附於上開執行卷內可參。準此
      ，戊○○出具之上開證明，係在戊○○受強制執行開始（
      被告台灣中小企銀聲請強制執行）5 個月之後，系爭房屋
      經執行處測量查封3 個月之後，而上訴人於取得戊○○之
      證明後1 個月旋陳報主張優先承買權。依據戊○○在受強
      制執行後，出具上開證明及上訴人取得證明後陳報主張優
      先承權之時間，戊○○於受強制執行後出具上開證明之動
      機是否出於阻礙執行或圖利上訴人主張優先承買權，顯已
      啟人疑竇。
（三）又上訴人於95年10月11日及95年10月18日在本院95年度執
      字第11432 號執行事件提出委任狀，擔任該事件之債務人
      恩雅公司及戊○○之代理人，聲請閱覽卷宗，顯見其與恩
      雅公司及戊○○間交情匪淺。上訴人與戊○○有阻礙執行
      或圖利上訴人動機之可能，已如上述，復以戊○○與被上
      訴人分別係債務人與債權人之地位，其等間之利害關係相
      反。因此，難認戊○○會基於公正客觀之立場為證述。因
      此，戊○○之證述，證據力薄弱，難僅以戊○○之證詞而
      為有利上訴人之認定。
（四）再以，上訴人主張其在80年間向戊○○承租436 、437 地
      號土地興建系爭房屋，惟上開土地於84年間由戊○○提供
      被上訴人彰化銀行設定抵押時，均曾於84年11月8 日、90
      年5 月14日、92年1 月29日出具切結書，依據該切結書第
      一項及第二項記載：「不動產於提供設定抵押權之時，卻
      無任何租賃關係之存在」、「供押土地於提供設定抵押權
      之時，確屬自用地，並未與他人訂立三七五檢租條例租約
      ，亦無任何關係租賃之存在」，有切結書三紙為證（參原
      審卷第143 、144 、145 頁）。戊○○簽名出具上開切結
      書表示所提供抵押之土地於提供設定抵押權之時，確係自
      用地，亦無任何租賃關係存在。因此，436 及437 地號土
      地至少在92年1 月29日前均無出租他人之狀態。戊○○辯
      稱其不知切結書之內容為何，係其子要其簽名云云。然戊
      ○○為一般正常具有理性之人，應可理解簽名於文件上即
      視為同意該文件之內容及為該文件內容負責之意，故應無
      簽具文件卻完全不瞭解文件內容之理。戊○○辯稱不知所
      簽文件內容為何云云，顯為卸責之詞，不能採信。而戊○
      ○於受強制執行後，改稱436 及437 地號土地出租上訴人
      ，與上開切結書所切結之內容不符，顯為刻意附和上訴人
      之主張，不足採信。
（五）上訴人之起訴及戊○○提出之上開證明，均以80年間上訴
      人向戊○○承租436 及437 地號土地興建，有上訴人之起
      訴書附於原審卷可參。但戊○○於本院審理時則先證述，
      上訴人父母向證人借用屋前空地搭蓋系爭房屋等語，有98
      年7 月6 日準備程序筆錄在卷可參。復又證述是其與上訴
      人之父母交換土地使用，上訴人自其父母過世後開始給付
      租金云云，有本院99年3 月8 日準備程序筆錄在卷可參。
      上訴人於該次準備程序則改稱，其父母還在時，並未給付
      租金，是在87、88年間開始，每個月給新臺幣（下同）1,
      000 元租金云云，亦有該次準備程序筆錄可參。是依據上
      開上訴人與證人之陳述，對於456 、457 地號土地是每月
      新臺幣1,000 元代價租用、或交換使用，上訴人與戊○○
      之陳述已有不一致之處。開始給付租金之時間為80年或87
      、88年，上訴人之陳述亦有前後不一之情形，另系爭房屋
      是上訴人租用戊○○土地搭蓋或上訴人父母出面租用搭蓋
      房屋，上訴人與戊○○之證述亦有不同。苟上訴人與戊○
      ○間確實有租用土地搭蓋系爭房屋之事實存在，戊○○與
      上訴人間就租用土地、租金給付之情形之陳述，當不應有
      上述不一致之情形存在。亦可證，證人戊○○為有利上訴
      人之證述，並非真實。
（六）又上訴人自承其自有土地。且依據證人戊○○所稱，上訴
      人自有之土地距離上訴人住家較近，距離證人戊○○之土
      地較遠( 參本院卷第134 頁) 。上訴人陳稱，其住家距離
      自有土地僅5 分鐘路程，至證人之土地則需10至12分鐘路
      程（參本院卷第135 頁、第135 頁背面）。由上開陳述可
      知，系爭房屋坐落土地距離上訴人住家較遠，上訴人卻捨
      近求遠，不在距離較近之自己之土地上建築房屋儲藏物品
      ，卻向戊○○租賃較遠之土地興建系爭房屋，顯有違常情
      ，亦可證明，戊○○所證不實。
（七）另系爭房屋位於戊○○住家圍牆之內，出入均需經過戊○
      ○設立在圍牆上之兩道大門，且系爭房屋緊貼證人戊○○
      及家人居住使用之35號房屋正前方，幾乎緊貼證人住家門
      戶，有本院98年5 月5 日勘驗測量筆錄在卷可稽，復以圍
      牆內四處均有為證人及其家人堆置之生活用品、炊具、瓦
      斯桶、腳踏車、機車、鞋架等，有原審卷內所示照片12幀
      在卷足憑（參原審卷第116 頁至第121 頁）。系爭房屋的
      位置、出入動線與戊○○及其家人生活範圍緊密相連，與
      通常出租土地予他人使用，在空間上會與承租人使用部分
      有所區隔之情形有異，亦與常情不符，亦證戊○○之證述
      不實，不可採信。
（八）又系爭房屋上方架設有蘭花架，且該蘭花架延伸而銜接如
      附圖三所示之系爭A 屋、B 屋兩部分及C 部分空地（即A
      、B 二部分間之空地）。戊○○利用其所有主建物（35號
      房屋）延伸向外搭蓋約二樓高的塑膠雨棚，該塑膠雨棚範
      圍涵蓋系爭房屋及內外圍牆之所有範圍，上開蘭花架均在
      戊○○所搭蓋的雨棚內，有勘驗測量筆錄在卷可佐（本院
      卷第51頁背面），且系爭A 屋及系爭B 屋二屋部分樑柱向
      上延伸作為蘭花架支柱，A 、B 兩屋之頂板承受蘭花架及
      蘭花架上方塑膠雨棚之重量，戊○○並在其中一屋頂板堆
      放雜物，有97年6 月10日現場勘驗照片7 幀在卷可稽（參
      原審卷第61頁第8 、9 圖、第11至第15圖）。顯見，證人
      原有之房屋與系爭房屋、前揭蘭花架、雨棚連為一體，在
      建築與使用上，呈現相互連結，難認係獨立分離由他人興
      建與使用。復以上訴人主張其租地興建系爭房屋屋堆放雜
      物，一般而言，僅需有儲存空間即可，惟系爭房屋有紗門
      、內有天花板、牆壁有木質裝潢，並裝設有吸頂燈，內有
      電視、冰箱、電風扇、書櫃、檯燈等生活用品，有卷附現
      場照片8 幀在卷可憑( 參本院卷第84頁、第119 頁照片第
      一幀、第120 頁照片第二幀) ，亦非如上訴人所稱系爭房
      屋僅堆放雜物之用。足證，上訴人與戊○○均稱系爭房屋
      係上訴人向戊○○租賃436 、437 地號土地自費興建，由
      上訴人堆放雜物使用云云，均與事實不符，不足採信。
七、綜上所述，上訴人主張其向訴外人戊○○承租436 、437 地
    號土地，並在其上興建系爭房屋，其為系爭房屋之所有權人
    ，具有排除強制執行之權利，為不足採。上訴人執此主張，
    請求撤銷本院95年度執字第11432 號強制執行程序對系爭房
    屋之執行為無理由，不應准許。原審為上訴人敗訴之判決，
    並無不合。上訴意旨指摘原判決不當，求予廢棄改判，為無
    理由，應予駁回。
八、本件事證已臻明確，兩造其餘攻擊防禦方法及其他未經援用
    之證據，經斟酌上無礙於本院前述之認定，無一一論究之必
    要。
九、據上論結，本件上訴為無理由，依民事訴訟法第436 條之1
    第3 項、第449 條第1 項、第78條，判決如主文。
中    華    民    國    99    年    8     月    10    日
                  民事第一庭  審判長法官  俞慧君
                              法      官  王本源
                              法      官  黃珮禎
以上正本證明與原本無異。
本件判決不得上訴。
中    華    民    國    99    年    8     月    16    日
                              書  記  官  蔡東晏

司法院資訊處製作；財團法人民間司法改革基金會備份。
